【裁判字號】    89,易,705
【裁判日期】    890509
【裁判案由】    侵占等
【裁判全文】
臺灣臺中地方法院刑事判決                          八十九年度易字第七Ｏ五號
    公  訴  人  臺灣臺中地方法院檢察署檢察官
    被      告  戊○○
    被      告  乙○○
    右  一  人  劉喜
    選任辯護人
右列被告等因侵占等案件，經檢察官提起公訴（八十八年度偵字第二四三六六號），
本院判決如左：
    主  文
戊○○連續意圖為自己不法之所有，而侵占對於業務上所持有之物，處有期徒刑捌月
，緩刑年。
乙○○共同連續意圖為自己不法之所有，以恐嚇使人將本人之物交付，處有期徒刑拾
月，緩刑肆年。
    事  實
一、戊○○自民國八十七年八月中旬起，任職於乙○○經營之「一元便利商店」（址
    設臺中縣豐原市○○路一三一號）擔任每日晚間十一時起至翌日上午七時止之大
    夜班店員，負責看管店內商品及結帳收款工作，為從事前開業務之人，竟意圖為
    自己不法所有，並基於概括犯意，自八十八年八月十五日起，連續於工作時間內
    ，多次將一元便利商店內陳列供販賣用之文具、糖果等商品及收銀機內之現款侵
    占入己，有關侵占現款部分則以短列金額或未開立發票之方式，使乙○○於對帳
    時未能查覺，前後所侵占之商品、款項約新臺幣（下同）八千元。嗣因乙○○發
    覺店內財物可能遭戊○○侵占，遂於八十八年十月二日凌晨零時許，委託其友人
    己○○、庚○○、甲○○等人佯裝顧客進入店內購物，當場發現戊○○於計價列
    印發票時均短列金額，甚或未開立發票，而將差額款項予以侵占，乙○○見戊○○侵占業務款項之情已明，遂於當日凌晨一時許，與己○○等人共同進入店內，
    責問戊○○何以侵占業務款項及店內商品，並與戊○○同至臺中縣豐原市○○路
    六九九號二樓辦公室處理。嗣乙○○竟夥同庚○○、張文政（以上二人未據起訴
    ）共同意圖為自己不法之所有，並基於概括犯意，由乙○○先向戊○○強稱其每
    日盜取店內物品，迄八十八年十月二日止，共計監守自盜三萬一千元，勒逼戊○○簽署自白書及簽發面額三百十萬元之本票一張，並向戊○○恐嚇及脅迫稱，若
    不簽寫上開文件，將予報警並移送法院處理，戊○○因受乙○○之脅迫及恫嚇而
    心生畏懼，遂依乙○○之意書寫自白書而行無義務之事及簽發面額三百十萬元之
    本票一紙交付予乙○○。而後乙○○認戊○○可能無法兌現該鉅額款項，遂命戊○○以電話連繫其父丁○○到場處理，丁○○到場後得知此事，即向乙○○懇求
    降低款項，然為乙○○所拒，堅稱倘若不付三百一十萬元就要將丁○○與戊○○
    一併移送法院辦理，庚○○、張文政並分別自稱係綠島管理員及刑警，佯稱已通
    知警方前來處理，使丁○○因渠等之恫嚇而心生畏懼，簽寫面額二百萬元與一百
    萬元之本票各一張，交付予乙○○收執，丁○○、戊○○父子始行離去。事後戊○○於八十八年十月十一日前往臺中縣警察局刑警隊自首其業務侵占之犯行，並
    陳訴其遭乙○○恐嚇取財之情事，因而查悉上情。
二、案經戊○○向臺中縣警察局刑警隊自首後移送臺灣臺中地方法院檢察署檢察官偵
    查起訴。
    理  由
一、
（一）被告戊○○部分：
    右揭業務侵占事實，迭據被告戊○○於警訊、偵查及本院審理時坦承不諱，核與
    證人己○○、庚○○、甲○○、丙○○證述情節相符，並有被告短開消費金額之
    統一發票影本附卷可稽，是被告戊○○前開自白堪信真實，其犯行洵堪認定。
（二）被告乙○○部分：
    訊據被告乙○○坦承確有於發現被告戊○○侵占犯行後，與戊○○同往辦公室處
    理，並由戊○○自己寫下自白書及簽發面額三百十萬元之本票一張，又命戊○○
    電請其父丁○○到場後，由丁○○再簽下面額二百萬元及一百萬元之本票各一張
    之事實，惟矢口否認有為前開犯行，辯稱(一)戊○○係依自己意願簽寫自白書，依
    公司實際受損金額，與戊○○自白書所承認侵占金額相較，自白書所載金額顯然
    太少，足見戊○○並無悔意，本應依戊○○所簽立之保證書，要求其賠償一千倍
    之損失，然經戊○○討價還價結果，始降為一百倍，並簽發三萬一千元之一百倍
    即金額三百十萬元本票，嗣因丁○○要求公司能給戊○○延期清償，故由丁○○
    簽發金額二百萬元及一百萬元之本票二紙加強擔保，並無任何不法犯行。(二)戊○○於任職前即已書立保證書，保證於服務期間遵守公司章程，不得有任何侵占或
    以不當方法損及公司利益或奪取公司財產之情事，若經公司查證屬實，願負法律
    責任並賠償公司所受損失一千倍，縱認為雙方約定賠償損失一千倍之賠償金額過
    高，不合情理，亦屬約定之違約金過高，法院得減至相當金額，並非約定無效，
    更非構成犯罪云云。惟查，右揭事實，業據被害人戊○○、丁○○陳述甚詳，核
    與在場證人即戊○○母親邱秀嫦、姑姑劉淑月經本院隔離訊問時證述情節相符，
    並有被告戊○○簽寫之自白書乙紙及丁○○、戊○○二人分別簽發之本票三紙扣
    案可資佐證；雖己○○、庚○○及張文政均陳稱前開支票係丁○○、戊○○所自
    願簽發云云，然庚○○、張文政本身亦同犯恐嚇取財犯行等情，業據被害人丁○○及證人邱秀嫦指述綦詳，渠等就有利於己之說詞已難認定有證據能力，參酌戊○○既係在贓證俱在下為乙○○所逮獲，罪證已臻明確，為求得免送警察機關追
    究業務侵占犯行，於乙○○要求其就移送警察機關及私下和解二途擇一處理時，
    衡情自當選擇後者，此觀諸證人己○○證稱：戊○○在車上哭求乙○○不要送其
    到警察局等語可知。按恐嚇之性質，不以違法為必要，雖屬合法之事，若以恐嚇
    要挾，仍無礙於恐嚇取財罪之成立。被告乙○○及庚○○、張文政利用戊○○、
    丁○○均憚於戊○○經移送警方處理，除將依法論罪科刑外，更會影響戊○○前
    途之心理，以不接受和解條件簽具和解書、本票，即將戊○○移送法辦乙情，恫
    嚇及脅迫戊○○、丁○○分別簽具前開和解書一紙及金額分別為三百十萬元、二
    百萬元及一百萬元本票三紙，雖被告乙○○所稱之「移送法辦」原為法所許可之
    行為，然其利用為恐嚇取財之手段，仍無解於恐嚇取財罪之成立。另被告猶辯稱
    戊○○於任職前既已書立保證書，如有任何侵占公司財產之情事，經公司查證屬
    實，願賠償公司所受損失一千倍，縱認為雙方約定賠償損失一千倍之賠償金額過
    高，不合情理，亦屬約定之違約金過高，法院得減至相當金額，並非約定無效，
    被告並無為自己不法所有之意圖云云，惟按法律行為有背於公共秩序或善良風俗
    者，無效，民法第七十二條定有明文。雖戊○○於任職前簽具保證書，保證有侵
    占公司財產情事時，願依公司損失賠償一千倍，惟細觀渠等間之約定，苟員工有
    侵占情事，除依法需負擔刑責外，每侵占一萬元尚需賠償一千萬元，甚或得以因
    賠償金額而免予移送警察機關進而規避刑責，此無異私定罰則而置於國家刑事法
    律於不顧，於法於理於情均有未合，顯有背於公共秩序及善良風俗，其約定之法
    律行為自始即為無效，並非單純違約金酌減之問題，被告乙○○明知戊○○坦承
    侵占之金額僅約八千餘元，復無任何證據足資證明戊○○有超越前開侵占金額，
    竟以移送法辦為由，要求戊○○簽具記載不實侵占金額之自白書及高達三百十萬
    元之本票及要求其父親丁○○另行簽發金額各二百萬元及一百萬元之本票，難謂
    主觀上無為自己不法所有之意圖，前開所辯不足採信，其犯行應堪認定。
二、核被告戊○○所為，係犯刑法第三百三十六條第二項之業務侵占罪，其先後數次
    犯行，時間緊接、方法相同，觸犯構成要件相同之罪名，顯係基於概括犯意反覆
    為之，依連續犯規定論以一罪，並加重其刑，其於犯罪被發覺前，向臺中縣警察
    局自首犯罪而接受裁判，有該局八十八年十月十一日調查筆錄附卷可稽，爰依刑
    法第六十二條前段規定減輕之。核被告乙○○所為，係犯刑法第三百零四條第一
    項之以脅迫使人行無義務之事罪及同法第三百四十六條第一項之恐嚇取財罪，被
    告乙○○與庚○○、張文政間就前開犯行，有犯意聯絡及行為分擔，均為共同正
    犯，被告乙○○先後二次恐嚇取財犯行，時間緊接、方法相同，觸犯構成要件相
    同之罪名，顯係基於概括犯意反覆為之，依連續犯規定論以一罪，並加重其刑，
    所犯前開二罪間，有方法結果之牽連關係，為牽連犯，從一重論以連續恐嚇取財
    罪，被告以脅迫使人行無義務之事犯行，公訴意旨雖未爰引刑法第三百零四條第
    一項，然起訴犯罪事實業已論及，復與連續恐嚇取財犯行有牽連犯裁判上一罪關
    係，本院自應併予審酌，附此說明。爰分別審酌被告戊○○、乙○○均無前案紀
    錄，有臺灣高等法院被告全國前案紀錄表附卷可稽，堪認品行尚佳、斟酌渠等均
    因一時貪念致罹刑章、並考量渠等之犯罪方法、所生危害及被告戊○○犯後坦承
    犯行，頗具悔意、被告乙○○犯後猶飾詞狡辯之態度等一切情狀，分別量處如主
    文所示之刑，以示懲儆。末查被告戊○○、乙○○均未曾受有期徒刑以上刑之宣
    告，有前開被告全國前案紀錄表在卷可按，渠等均因一時失慮偶罹刑典，雙方復
    已達成和解，經此教訓，當能知所警惕而無再犯之虞，本院綜核各情，渠等所宣
    告之刑，均認以暫不執行為適當，併予宣告戊○○緩刑三年、乙○○緩刑四年，
    以啟自新，並觀後效。扣案之本票三紙雖係被告乙○○犯恐嚇取財罪所得之物，
    惟尚難認已為其取得所有權，待本案及相關被告犯行定讞後，容有發還被害人之
    必要，無從宣告沒收，末此說明。
三、庚○○、張文政（年籍資料詳卷）與被告乙○○共犯以脅迫使人行無義之事及連
    續恐嚇取財犯行，業如前述，然此部分未據檢察官提起公訴，本院無從審理，附
    此說明。
據上論斷，應依刑事訴訟法第二百九十九條第一項前段、刑法第二十八條、第五十六
條、第三百三十六條第二項、第三百零四條第一項、第三百四十六條第一項、第五十
五條、第六十二條前段、第七十四條第一款、罰金罰鍰提高標準條例第一條前段，判
決如主文。
中      華      民      國      八十九      年    五    月      四      日
                                    法  官  陳  得  利
右正本證明與原本無異。
如不服本判決，應於判決送達後十日內，向本院提出上訴狀。
                                    書記官
中      華      民      國      八十九      年    五    月      四      日
附錄本案論罪科刑法條全文：
刑法第三百三十六條第二項：
對於業務上所持有之物，犯前條第一項之罪者，處六月以上五年以下有期徒刑，得併
科三千元以下罰金。
刑法第三百零四條第一項
以強暴、脅迫使人行無義務之事或妨害人行使權利者，處三年以下有期徒刑、拘役或
三百元以下罰金。
刑法第三百四十六條第一項：
意圖為自己或第三人不法之所有，以恐嚇使人將本人或第三人之物交付者，處六月以
上五年以下有期徒刑，得併科一千元以下罰金。


司法院資訊處製作；財團法人民間司法改革基金會備份。
